臺灣彰化地方法院民事判決
111年度重家繼訴字第1號
原      告  任立銘  


訴訟代理人  施依彤律師
被      告  任志明  

            任秋明  

上列當事人間請求分割遺產事件，本院於民國111年7月14日言詞
辯論終結，判決如下：
    主      文
兩造就被繼承人林毓玫所遺如附表一所示之遺產，應予分割如附
表一「分割方法」欄所示。
訴訟費用由兩造依附表二所示比例負擔。
    事實及理由
壹、程序方面：
    按民法第1164條規定之遺產分割，係以整個遺產為一體為分
    割，並非以遺產中個別之財產分割為對象，除非依民法第82
    8條、第829條規定，經全體公同共有人同意，僅就特定財產
    為分割，否則依法自應以全部遺產為分割對象，亦即遺產分
    割之目的在廢止遺產全部之公同共有關係，而非旨在消滅個
    別財產之公同共有關係，且法院就遺產定分割方法，本有自
    由裁量之權，不受當事人聲明或主張之拘束（最高法院98年
    度台上字第2167號裁判要旨參照）。是兩造主張之分割方法
    雖曾更動，核均僅係對攻擊防禦方法為補充或更正事實上或
    法律上之陳述，非關訴之變更，且本院不受當事人聲明或主
    張之拘束，合先敘明。
貳、實體方面：
一、原告主張略以：
(一)兩造之被繼承人林毓玫於民國109年9月25日死亡，並遺有如
    附表一所示之遺產，原告及被告任志明、任秋明均為被繼承
    人林毓玫之合法繼承人，兩造之應繼分如附表二所示，被繼
    承人林毓玫之遺產並無不能分割之情形，亦無不分割之約定
    或協議，爰依法訴請分割遺產如訴之聲明所示。
(二)附表一所示被繼承人林毓玫之遺產，除附表一編號1彰化縣○
    ○市○○段000地號土地業經兩造分割由被告2人取得，故不在
    本件分割範圍內，其餘遺產部分，兩造均同意按附表一「分
    割方法」欄所示進行分割。
(三)並聲明：1.被繼承人林毓玫所遺如附表一所示之遺產應予分
    割，分割方式如附表一所示。2.訴訟費用由被告2人負擔。
二、被告2人答辯略以：同意原告所提如附表一所示之分割方案
    等語。
三、本院之判斷：
(一)按遺產繼承人，除配偶外，依直系血親卑親屬、父母、兄弟
    姊妹及祖父母順序定之；又前條所定第一順序之繼承人，以
    親等近者為先；民法第1138條所定第一順序之繼承人，有於
    繼承開始前死亡或喪失繼承權者，由其直系血親卑親屬代位
    繼承其應繼分；同一順序之繼承人有數人時，按人數平均繼
    承。但法律另有規定者，不在此限；配偶有相互繼承遺產之
    權，其與民法第1138條所定第一順序之繼承人同為繼承時，
    其應繼分與他繼承人平均，民法第1138條、第1139條、第11
    40條、第1141條、第1144條第1款分別定有明文。再按繼承
    人有數人時，在分割遺產前，各繼承人對於遺產全部為公同
    共有。繼承人得隨時請求分割遺產，但法律另有規定或契約
    另有訂定者，不在此限。此為民法第1151條、第1164條定有
    明文。次按，公同共有物之分割，除法律另有規定外，準用
    關於共有物分割之規定。又分割之方法不能協議決定，法院
    得因任何共有人之請求，命為下列之分配：1.以原物分配於
    各共有人。但各共有人均受原物之分配顯有困難者，得將原
    物分配於部分共有人。2.原物分配顯有困難時，得變賣共有
    物，以價金分配於各共有人；或以原物之一部分分配於各共
    有人，他部分變賣，以價金分配於各共有人。以原物為分配
    時，如共有人中有未受分配，或不能按其應有部分受分配者
    ，得以金錢補償之。民法第830條第2項、第824條第2項、第
    3項分別定有明文。且定共有物分割之方法，固可由法院自
    由裁量，不受共有人主張之拘束，但須以其方法適當者為限
    。法院裁判分割共有物，除應斟酌各共有人之利害關係、使
    用情形，及各共有人分割後所得之利用價值、利用前景及分
    割後各部分之經濟價值是否相當而為適當之分配，始能謂為
    適當而公平。於共有人中有不能按其應有部分受分配，或所
    受分配之不動產，其價格不相當時，應以適當之價格補償之
    ，始符合公平經濟之原則（最高法院105年度台上字第111號
    判決意旨參照）。
(二)原告主張上開事實，業據其提出戶籍謄本、財政部中區國稅
    局遺產稅繳清證明書影本、彰化縣彰化地政事務所111年3月
    4日彰地一字第1110002062號函及函附土地登記申請書影本
    、遺產分割協議書影本、被繼承人林毓玫繼承系統表、土地
    登記第一類謄本等件在卷可憑，並有財政部中區國稅局111
    年3月4日中區國稅二字第1112003423號函、統一綜合證券股
    份有限公司111年4月7日統證彰化字第1110000472號函、國
    泰世華商業銀行存匯作業管理部111年3月25日國世存匯作業
    字第1110048192號函、中華郵政府份有限公司111年3月24日
    儲字第1110087132號函及函付交易明細資料等件在卷可佐。
    從而，被繼承人林毓玫所遺留之遺產應如附表一編號2至25
    所示，兩造就被繼承人林毓玫遺產之應繼分比例，應為如附
    表二所示。
(三)又查原告主張附表一編號1彰化縣○○市○○段000地號土地業經
    兩造分割由被告2人取得，故不在本件分割範圍內等情，業
    據原告提出彰化縣彰化地政事務所111年3月4日彰地一字第1
    110002062號函及函附土地登記申請書影本、遺產分割協議
    書影本、被繼承人林毓玫繼承系統表、土地登記第一類謄本
    為證，亦為被告2人所不爭執，堪信屬實。又兩造皆同意被
    繼承人林毓玫所遺如附表一編號2至25所示之遺產，由兩造
    按附表一「分割方法」欄所示進行分割等情，本院審酌此分
    割方法符合遺產之利用與共有人之全體利益，對於全體繼承
    人而言，並無不利，亦屬公平，是本院認原告此部分主張之
    分割方案應屬適當，為有理由，爰判決如主文第1項所示。
四、另因共有物分割、經界或其他性質上類似之事件涉訟，由敗
    訴當事人負擔訴訟費用顯失公平者，法院得酌量情形，命勝
    訴之當事人負擔其一部，民事訴訟法第80條之1定有明文。
    本件分割遺產之訴，係固有必要共同訴訟，兩造間本可互換
    地位，原告起訴雖於法有據，然兩造既因本件遺產分割而均
    蒙其利，如僅由敗訴之被告負擔訴訟費用顯失公平，爰命勝
    訴之原告亦為訴訟費用之負擔，兩造分擔比例則按實際取得
    遺產多寡之利害關係差異定之，附此敘明。
五、本件事證已臻明確，兩造其餘之攻擊及防禦方法，核與本件
    判決結果無影響，爰不逐一論述，附此敘明。
六、訴訟費用負擔之依據：家事事件法第51條準用民事訴訟法第
    80條之1、第85條第1項。
中　　華　　民　　國　　111 　年　　8 　　月　　11　　日
                   家事法庭     法  官　陳明照
以上正本係照原本作成。　　　　　　　　　 
如對本判決上訴，須於判決送達後20日之不變期間內，向本院提
出上訴狀。
中　　華　　民　　國　　111 　年　　8 　　月　　11　　日
                                書記官  吳曉玟
附表一：被繼承人林毓玫所遺留之遺產（註：幣值均為新臺幣）
編號 種類 遺產明細 持分或價額 分割方法/備註 1 土地 彰化縣○○市○○段000地號 1/10 已分割由被告任志明、任秋明取得，不在本件分割遺產範圍內 2 存款 彰化市仔尾郵局存款（存簿） 1,671,894元及其孳息 由被告任秋明取得 3 存款 彰化市仔尾郵局存款（定期） 6,780,352元及其孳息 由被告任秋明取得其中2,185,814元；原告任立銘取得4,568,670元；其餘25,868元由被告任志明取得 4 存款 國泰世華銀行（活儲） 1,873,984元及其孳息 由原告任立銘取得 5 股票 國化(1713) 18,774股 由被告任志明取得  6 股票 優美(9922) 6,687股  7 股票 東森(2614) 968股  8 股票 中再保(2851) 14,645股  9 股票 和桐(1714) 25,085股  10 股票 廣明(6188) 150,985股 由被告任秋明分配其中50,000股；其餘100,985股由被告任志明取得 11 股票 峯典(3052) 15,378股 由被告任志明取得 12 股票 聚隆(1466) 24股  13 股票 志聯(2024) 11,535股  14 股票 聯電(2303) 9,733股  15 股票 威致(2028) 2,368股  16 股票 和鑫(3049) 3,513股  17 股票 國票金(2889) 1,661股  18 股票 永豐金(2890) 30,296股  19 股票 中信金(2891) 250股  20 股票 順大裕(8723) 471股  21 股票 啟阜工程(2553) 9,100股  22 股票 長榮(2603) 5,830股  23 股票 展茂(8017) 1股  24 股票 國豐(YY0044) 5,000股  25 現金  1,960,000元  
附表二：兩造應繼分及訴訟費用負擔比例
編號 繼承人 應繼分及訴訟費用負擔比例 1 任立銘 3分之1 2 任志明 3分之1 3 任秋明 3分之1